【裁判字號】    89,易,3936
【裁判日期】    901129
【裁判案由】    詐欺
【裁判全文】
臺灣臺中地方法院刑事判決                        八十九年度易字第三九三六號
    公  訴  人  台灣台中地方法院檢察署檢察官
    被      告  丁○○
    選任辯護人  魏朝煥律師
右列被告因詐欺案件，經檢察官提起公訴（八十九年度偵字第八八一七號），本院判
決如左：
    主  文
丁○○無罪。
    理  由
一公訴意旨略以︰被告、丁○○明知其所有苗栗縣後龍鎮○○段二六六、二八二（
    二六八之誤載）、二八二─二地號土地早已出售與張竹興，並由張竹興設定新台
    幣（以下同）二千四百萬元之抵押權與合迪股份有限公司，而意圖為自己不法之
    所有，於民國八十七年三月十日將上開土地及同地段二五五─二、二五八─二、
    二六三─三、二六七─四地號土地由丁○○代表其他地主出售與乙○○，使乙○○陷於錯誤自八十七年三月十日起至八十七年七月二十日止，共交付丁○○土地
    價款六百九十四萬元，其後丁○○遲遲無法依約將土地移轉登記與乙○○及塗銷
    抵押權，乙○○始知受騙。因認被告涉有刑法第三百三十九條第一項詐欺取財罪
    嫌。
二按犯罪事實應依証據認定之，無証據不得推定其犯罪事實；又不能證明被告犯罪
    或其行為不罰者，應諭知無罪之判決，刑事訴訟法第一百五十四條第三百零一
    條第一項分別定有明文；次按刑法第三百三十九條第一項詐欺罪之成立，以意圖
    為自己或第三人不法所有，以詐術使人將本人或第三人之物交付為要件，最高法
    院四十六年台上字第二六０號判例著有明文。末查詐欺罪係以行為人客觀上施用
    詐術使人陷於錯誤，並於行為之初即己意圖為不法之所有或意圖得財產上之不法
    利益，為其構成要件，債務人於債務之關係成立後，如有債務不履行之情形，在
    一般社會經驗上可能之原因甚多，縱令有遲延給付或不為給付之情事，苟無足以
    證明其債之關係發生時，自始故意藉此從事財產犯罪之積極證據，根據刑事訴訟
    法第一百五十四條之規定，仍不得僅以債信違反之客觀事態，推定債務人自始有
    詐欺取財或詐欺得利之犯意，合先敘明。
三、訊據被告對於右揭事實堅決否認詐欺犯行，辯稱：伊於八十七年一月八日將伊所
    有坐落苗栗縣後龍鎮○○段二六六、二六八 (應有部分二分之一)、二八二─二
    ( 應有部分二分之一)地號土地以每坪一萬三千四百八十一元七角出售與張竹興
    ，尚未移轉登記，於同年三月初仲介丙○○稱有買主願以每坪三萬元買受上開土
    地及該土地相連之同段二五五─二、二五八─二、二六三─三、二六七─四地號
    土地，伊想出售給張竹興僅訂立契約，加倍賠償定金解除契約即可，丙○○並稱
    其可出面與其他地主談買賣，遂與自訴人訂立買賣契約書，且代書係乙○○之妻
    費正宜，乙○○當時亦知悉二六六地號設有本金最高限額抵押，事後伊有將二六
    八及二八二－二移轉登記給乙○○指定之高清富，二六六號土地因有本金最高限
    額抵押一時無法解決以致無法移轉給乙○○，且事後並與乙○○之妻費正宜和解
    訂立協議書，且伊所收款項亦有交給丙○○與其他地主訂立買賣契約，並無詐欺
    等語。經查：
  １證人丙○○於本院結證稱：被告丁○○在八十七年三月十日將上開土地及同地段
    二五五－二、二五八－二、二六三－三、二六七－四地號等土地由丁○○代表其
    他地主訂約，全程我都參與，定契約是由乙○○的太太費正宜與丁○○訂的，當
    時在場有乙○○、費正宜、丁○○、我與另一位建築師共五人在場，是在那位建
    築師事務所簽訂的。最初是八十六年約七、八月時丁○○找我說要賣土地，後來
    我將此訊息透露給乙○○，而因乙○○想收購這整塊的市場用地，必須要這些土
    地全部收購才能開發使用，於是找我來負責收購，並擔任仲介角色，且因我不是
    地主，於是我找丁○○代表其他地主與乙○○簽約，簽約後我再去找其他地主談
    ，那些地主都有談成，並且也都有與我們簽約，是以我的名義與他們簽約的，我
    共簽了四件買賣契約書。是乙○○有錢就打電話給丁○○與我要我們到他的工地
    把錢交給我們，我再跟丁○○將應該交給那些其他地主的錢交給他們等語。且告
    訴人供認代書係其妻費正宜，訂立買賣契約時知道二六六地號設定本金最高限額
    抵押等語。足見本件係告訴人想收購這整塊的市場用地，必須要上開土地全部收
    購才能開發使用，於是找丙○○來負責收購，並擔任仲介角色，丙○○遂找丁○○代表其他地主與乙○○簽約，簽約後丙○○再去找其他地主洽談。
  ２查丙○○出面向鄭福貴購買坐落苗栗縣後龍鎮○○段二六八、二八二－二，應有
    部分二分之一，此有不動產買賣契約書附卷可考，連同被告所有二六八、二八二
    －二，應有部分二分之一，移轉登記給乙○○指定之高清富，此為告訴人所是認
    ，且有土地登記滕本附卷可考。又證人林俊賢於台灣苗栗地方法院檢察署八十七
    年度偵字第三七九五號偵查中証稱：本案被告張竹興自始想買告訴人（即丁○○
    ）之土地，到三月十六日當日支付第二期款時，是告訴人不願意賣地，雙方因告
    訴人支付之違約金部分相差一百萬元，而未能解除契約等語。此有該檢察署八十
    七年度偵字第三七九五號不起訴處分書附卷可考（見八十九年度他字第一四七四
    號卷第一六頁）。足見被告稱其於八十七年一月八日將其伊所有上開二六六、二
    六八 (應有部分二分之一)、二八二─二 (應有部分二分之一)地號土地以每坪一
    萬三千四百八十一元七角出售與張竹興，尚未移轉登記，於同年三月初仲介丙○○稱有買主願以每坪三萬元買受上開土地，其想出售給張竹興僅訂立契約，加倍
    賠償定金解除契約即可，二六六號土地因有本金最高限額抵押一時無法解決以致
    無法移轉給乙○○，並無詐欺犯意尚為可採。又被告將其所有二六八、二八二－
    二，應有部分二分之一，並由丙○○出面向鄭福貴購買上開土地應有部分二分之
    一，移轉登記給乙○○指定之高清富，益證其並無詐欺犯行，苟其詐欺犯意，豈
    會將上開二筆土地移轉登記給乙○○指定之高清富之理？
  ３查丙○○出面向陳城仔購買坐落苗栗縣後龍鎮○○段二六三－三地號土地，出面
    向甲○○、王進樹購買同段二五八－二，二五二－二地號土地，此有不動產買賣
    契約書附卷可考（見本院卷第三六頁至四九頁），出賣人且已將二五八－二，二
    五二－二地號移轉登記所需文件交付丙○○，告訴人指定移轉給其母李張春枝，
    因土地增值稅需由告訴人負擔，因告訴人逾期不繳增值稅，遂為苗栗稅捐稽徵處
    撤銷上開土地增值稅申報，此有苗栗稅捐稽徵處函影本附卷可參（見本院卷第一
    七三頁），且為告訴人所供認，苟被告有詐欺犯意，豈會由丙○○出面購買上開
    二五八－二，二五二－二地號土地，並將上開土地移轉登記給告訴人之母李張春
    枝之理？
  ４被告事後亦與告訴人之妻費正宜簽定協議書，並提供土地給費正宜設定本金最高
    限額一千萬元，且簽發本票八百七十萬元作為擔保，此有協議書附卷可證（見八
    十九年度偵字第八八一七號卷第二二頁）。雖告訴人不承認其協議書效力，然卻
    有設定本金最高限額一千萬元，且告訴人亦持上開其中一張本票金額一百七十萬
    元向本院聲請淮許強制執行。
綜上所述，相互參酌，足見被告所辯尚為可採，尚難認定被告有詐欺犯行，是本案應
屬債務不履行之民事糾葛，揆諸首揭法條規定、判例意旨及相關說明，被告所為與前
開詐欺罪要件有間，自難以詐欺罪相繩。此外復查無其他積極證據足資證明被告有何
詐欺犯行，既不能證明被告犯罪，自應為無罪之諭知。
據上論斷，應依刑事訴訴法第三百零一條第一項判決如主文。
中      華      民      國      九十      年      十一    月  二十九    日
                              台灣台中地方法院刑事第三庭
                                        法  官  李  國  禎
右正本證明與原本無異。
如不服本判決，應於送達後十日內向本院提出上訴狀 （須附繕本） ，上訴於台灣高等
法院台中分院。
                                        書記官
中      華      民      國      九十      年      十一    月  二十九    日


司法院資訊處製作；財團法人民間司法改革基金會備份。
